【裁判字號】    88,上,148
【裁判日期】    890718
【裁判案由】    分割共有物
【裁判全文】
臺灣高等法院臺南分院民事判決  八十八年度上字第一四八號    Ｋ
      上  訴  人  寅  ○○○
                  乙  ○  ○
                  癸  ○  ○
                  庚      ○
                              .
                  子  ○  ○  .
                  Ａ  ○  ○  .
                  己  ○  ○  .
                  地  ○○○  .
                  壬  ○  ○  .
                  黃  ○  ○  .
                  丙  ○  ○  .
                  丁  ○  ○  .
                  宙  ○  ○  .
                              .
                  辛  ○  ○  .
                  戌  ○  ○  .
                              .
                  申  ○  ○  .
                              .
                  亥  ○  ○  .
                              .
                  辰  ○○○  .
                              .
                  午  ○  ○  .
                              .
                  巳  ○  ○  .
                              .
                  Ｇ  ○  ○  .
                              .
                  酉  ○  ○  .
                              .
      右二十二人
      共      同
      訴訟代理人  丁  萬  福  律師
      視同上訴人  天  ○  ○  .
                  Ｃ  ○  ○  .
                  Ｂ  ○○○  住台北縣板橋市○○里○○鄰○○路二五０巷一一
                              .
                  玄  ○○○  .
                  Ｅ  ○  ○  .
                  Ｄ  ○  ○.
                  Ｆ  ○  ○  .
                              .
                  甲  ○○○  .
                  丑  ○  ○  .
                  戊  ○○○  .
                  未  ○  ○  .
                  卯  ○  ○  .
      被上訴人    宇  ○  ○  .
      訴訟代理人  賴  坤  志  律師
右當事人間請求分割共有物事件，上訴人對於中華民國八十七年十二月二十一日臺灣
嘉義地方法院第一審判決（八十七年度訴字第八號）提起上訴，本院判決如左：
      主      文
原判決除確定部分外廢棄。
右開廢棄部分，兩造共有坐落嘉義縣鹿草鄉○○段二０三號、地目建、面積０．三六
九七公頃土地，其分割方法如附圖第三方案所示：即編號（Ａ）部分面積零點零貳參
玖公頃，分歸上訴人己○○取得；編號（Ｂ）部分面積零點零參貳參公頃，分歸上訴
人黃○○取得；編號（Ｃ）部分面積零點零參零貳公頃，分歸上訴人壬○○取得；編
號（Ｄ）部分面積零點零貳肆玖公頃，分歸上訴人辛○○取得；編號（Ｆ）部分面積
零點零壹零肆公頃，分歸上訴人癸○○取得；編號（Ｇ）部分面積零點零零玖捌公頃
，分歸上訴人丁○○取得；編號（Ｈ）部分面積零點零零捌玖公頃，分歸上訴人庚○
取得；編號（Ｉ）部分面積零點零零捌貳公頃，分歸上訴人子○○取得；編號（Ｊ）
部分面積零點零壹參玖公頃，分歸上訴人Ａ○○取得；編號（Ｋ）部分面積零點零零
肆肆公頃，分歸上訴人地○○○取得；編號（Ｌ）部分面積零點零零陸捌公頃，分歸
上訴人宙○○取得；編號（Ｍ）部分面積零點零零陸零公頃，分歸上訴人寅○○○取
得；編號（Ｎ）部分面積零點零零柒參公頃，分歸上訴人丙○○取得；編號（Ｏ）部
分面積零點零零捌貳公頃，分歸上訴人乙○○取得；編號（Ｐ）部分面積零點零零壹
肆公頃，分歸陳吳井之繼承人即視同上訴人卯○○、天○○、Ｃ○○、Ｂ○○○、玄
○○○、Ｅ○○、Ｄ○○、Ｆ○○、甲○○○、丑○○、戊○○○、未○○及被上訴
人公同共有；編號（Ｑ）部分面積零點零貳參壹公頃，分歸視同上訴人天○○取得；
編號（Ｓ）部分面積零點零貳參壹公頃，分歸被上訴人取得；編號（Ｔ）部分面積零
點零貳參壹公頃，分歸視同上訴人卯○○取得；編號（Ｕ）部分面積零點零柒壹壹公
頃，分歸陳海波之繼承人即上訴人戌○○、酉○○、亥○○、申○○、辰○○○、午
○○、巳○○、Ｇ○○公同共有；編號（Ｅ）部分面積零點零壹貳玖公頃及編號（Ｒ
）部分面積零點零壹玖捌公頃，供作道路使用，分歸兩造各按原應有部分比例保持共
有取得。
兩造間應提出補償金額及應受領補償金額之人與數額如附表所示。
第一審（除確定部分外）及第二審訴訟費用由視同上訴人卯○○、天○○各負擔百分
之九，由上訴人寅○○○負擔百分之一，由上訴人乙○○負擔百分之二，由上訴人戌
○○、酉○○、亥○○、申○○、辰○○○、午○○、巳○○、Ｇ○○連帶負擔百分
之二十，由上訴人癸○○、庚○、子○○、丁○○、Ａ○○各負擔百分之三，由上訴
人己○○、壬○○、黃○○、辛○○各負擔百分之六，由上訴人地○○○負擔百分之
一，由上訴人丙○○負擔百分之二，由上訴人宙○○負擔百分之七，由視同上訴人卯
○○、天○○、Ｃ○○、Ｂ○○○、玄○○○、Ｅ○○、Ｄ○○、Ｆ○○、甲○○○
、丑○○、戊○○○與被上訴人連帶負擔百分之一，餘由被上訴人負擔。
      事      實
甲、上訴人方面：
子、上訴人寅○○○、乙○○、癸○○、庚○、子○○、Ａ○○、己○○、地○○○
    、壬○○、黃○○、丙○○、丁○○、宙○○、辛○○、戌○○、申○○、亥○
    ○、辰○○○、午○○、巳○○、Ｇ○○、酉○○方面：
一、聲明：（一）、原判決廢棄。（二）、按附圖第四方案分割。（三）、第一、二
    審訴訟費用均由被上訴人負擔。
二、陳述：除與原審判決記載相同者，予以引用外，另補稱：
（一）、系爭之嘉義縣鹿草鄉○○段二○三號，面積○‧三六九七公頃，固同意分割
        ，惟嘉義地方法院判決係採用原判決書附圖第三方案。茲認為該方案不適當
        ，理由如左：
    １、Ｅ部分即道路路寬五公尺由各共有人負擔過份浪費且不適當：按依被上訴人
        在第一審提出附卷之台灣省建築管理規則第五條規定，面臨現有巷道之基地
        其建築線之指定應依左列規定辦理：巷道為單向出口長度在四十公尺以下
        ，雙向出口在八十公尺以下寬度不足四公尺者，以該巷道中心線為準，兩旁
        均等退讓以合計達到四公尺寬度之邊界線作為建築線，：：。謹查系爭巷道
        依水上地政事務所八十七年二月二十四日複丈成果圖請見一審卷記載其巷道
        長度約為二十五公尺︵見該圖左下側部份記載︶則依上述規定亦僅四公尺路
        寬即可，被上訴人竟要求寬度五公尺顯無根據，尤耗費土地且對其他共有人
        造成應分配之土地面積減少而造成更大之損害。
    ２、Ｒ部分，不作為巷道：應分歸共有人，宇○○、卯○○、天○○取得：謹查
        被上訴人在第一審起訴：主張之第一方案亦將Ｒ部分分歸宇○○、卯○○、
        天○○共同保持共有︵請見一審附卷第一方案︶可見此一方案對於被上訴人
        及該共有人最為適當，嗣因故改變初衷，卻主張Ｒ部分為巷道，僅為少數三
        人共有，留一巷道，而由全體共有人分擔土地，其不公平不合理，殊為明顯
        ，是原判決採此方案顯有不適當。且被上訴人等尚可由第三方案Ｐ部分通行
        。
（二）、Ｅ部分，寬度改為三公尺有左列優點：
    １、該地段之土地目前尚未實施都市計劃，各共有人於分割後即可建築，並未受
        巷道寬狹之影響。
    ２、寬度三公尺較五公尺耗地少，相對地其他共有人可分到較多之土地，對絕大
        多數共有人益處多，損害小。
    ３、一般轎車車寬約在一‧七公尺左右，略大亦在二公尺以內，如留三公尺可供
        轎車通行綽綽有餘，且巷道內僅有三共有人，出入次數不多，尤不宜留五公
        尺，浪費土地。
    ４、寬度五公尺須拆除兩邊共有人辛○○、癸○○現有之樓房建築物，對伊等造
        成極大之損害更違背民法第八百二十四條第二項以原物分配於各共有人之規
        定。綜上陳述，原判決之分割方案顯不適當。
（三）、被上訴人聲請  鈞院囑託鑑定之地價計算表，上訴人等主張以統一為一種地
        價為佳，以資簡便。
（四）、上訴人黃○○、壬○○另稱：建築師公會鑑價差太多。
三、證據：除援用第一審所提證據外，補提台灣省建築管理規則、水上地政事務所八
    十七年二月二十四日複丈成果圖、第一分割方案複丈成果圖影本各乙件為證。
丑、視同上訴人天○○方面：
一、聲明：採原審方案。
二、陳述：除與原審判決記載相同者，予以引用外，另補稱：
（一）、採第三方案，補償方案也採建築師公會。
（二）、採第三方案可不做鑑價，採其他方案就要做鑑價。
三、證據：援用第一審所提證據。
寅、視同上訴人玄○○○方面：
    視同上訴人玄○○○未於言詞辯論期日到庭，惟據其於準備程序期日中陳稱：
一、聲明：採原審方案。
二、陳述：引用原審判決記載。
三、證據：援用第一審所提證據。
卯、視同上訴人Ｃ○○、Ｂ○○○、Ｅ○○、Ｄ○○、Ｆ○○、甲○○○、丑○○、
    戊○○○、未○○、卯○○方面：
    視同上訴人Ｃ○○、Ｂ○○○、Ｅ○○、Ｄ○○、Ｆ○○、甲○○○、丑○○、
    戊○○○、未○○、卯○○未於最後言詞辯論期日到庭，亦未提出書狀作任何主
    張與陳述。
乙、被上訴人方面：
一、聲明：（一）、上訴駁回。（二）應依建築師公會鑑價補償。（三）、第二審訴
    訟費用由上訴人等共同負擔。
二、陳述：除與原審判決記載相同者，予以引用外，補稱：
（一）、緣系爭嘉義縣鹿草鄉○○段二○三號建面積○．三六九七公頃土地三面面臨
        道路，僅Ｔ、Ｓ、Ｑ部分未面臨道路，須留設道路對外交通，又本件被上訴
        人宇○○及視同上訴人天○○、卯○○所主張之第三分割方案和上訴人寅○
        ○○、乙○○、癸○○、庚○、子○○、Ａ○○、己○○、地○○○、酉○
        ○、壬○○、黃○○、丙○○、丁○○、宙○○、辛○○、戌○○、申○○
        、亥○○、辰○○○、午○○、巳○○、Ｇ○○等人所主張之第四分割方案
        相較，則各共有人所分配之位置均相同，第三方案與第四方案不同之處，在
        於第三方案主張Ｅ、Ｒ留設五米道路，留設道路部分由全體共有人負擔，而
        第四方案主張Ｅ留設三米道路，Ｒ部分由擬取得Ｔ、Ｓ、Ｑ之被上訴人宇○
        ○及視同上訴人天○○、卯○○負擔。
（二）、查系爭土地擬分配Ｋ、Ｌ、Ｍ、Ｎ、Ｏ、Ｐ部分為本件土地價值最高之商業
        地段，臨同段二○三─一號現有道路部分之Ａ、Ｂ、Ｃ、Ｄ、Ｆ、Ｇ、Ｈ、
        Ｉ、Ｊ部分及Ｕ部分為本件土地價值次等地段，至於巷道內之Ｔ、Ｓ、Ｑ部
        分為本件土地價值最劣等地段，被上訴人宇○○及視同上訴人天○○、卯○
        ○擬取得Ｔ、Ｓ、Ｑ之最低交易價值土地，又未主張以金錢補償其不足，則
        所須通路自無令其再為負擔之道理。
（三）、迭查系爭第三方案及第四方案之道路部分，有嘉義縣水上地政事務所八十七
        年九月十四日八七嘉上地二字第六三一二號函知Ｅ部分道路長度為二十六公
        尺、Ｒ部分道路長度為三十九公尺，則留設道路長度為六十五公尺，又嘉義
        縣鹿草鄉公所民國八十七年元月七日八六所建字第九六六二號函知本件參酌
        台灣省建築管理規則第五條之規定，巷道為單向出口長度在四十公尺以下，
        雙向出口在八十公尺以下，寬度不足四公尺，以該巷道中心線為準，兩旁均
        等退讓，以合計達到四公尺寬度之邊界線作為建築線，巷道長度超過上開規
        定者，兩旁亦應均等退讓，以合計達到六公尺寬度之邊界線作為建築線。顯
        然道路寬度僅三公尺之第四方案自不能合乎台灣省建築管理規則之規定。
（四）、又上訴人辛○○、癸○○擬取得之Ｄ、Ｆ部分位於擬分配Ｅ、Ｒ道路用地之
        旁，依嘉義縣水上地政事務所於民國八十七年二月二十四日所為之現況圖看
        ，第三方案中Ｅ部分留設五米道路既不會拆到Ｄ部分辛○○之鋼筋水泥房屋
        ，亦不會拆到Ｆ部分癸○○之現有住房，倘有亦僅拆除癸○○後面之老舊磚
        牆，事實並無對辛○○或癸○○不利之處。
（五）、被上訴人在第一審起訴：主張之第一方案Ｒ部分道路由宇○○、卯○○、天
        ○○共同負擔。原系為達到兩造和解，委曲求全，唯上訴人等竟得寸進尺，
        一再誣指Ｅ部分留設道路未及四十米之長度，而不願將Ｅ部分路寬留設依台
        灣省建築法規定六米之寬度，而拖延訴訟。本件既無法依和解程度結案，被
        上訴人自無再讓步之理，上訴人以被上訴人曾如此主張，即令被上訴人拋棄
        權利，有失公平。
（六）、綜上所陳，系爭土地共有人中多已建好鋼筋水泥房屋，為免拆除地上房屋，
        而顧及土地房屋之經濟效用原則，被上訴人宇○○及視同上訴人天○○、卯
        ○○請求依第三分割方案擬取得Ｔ、Ｓ、Ｑ部分，以便日後建築房屋得以取
        得建築許可，而不致因留設三米道路，不能取得建築許可，形成廢地。
（七）、緣坐落嘉義縣鹿草鄉○○段二○三號建面積三六九七平方公尺土地為兩造所
        共有，共有人陳海波於民國八十七年七月七日死亡，其繼承人︵即上訴人︶
        申○○、亥○○業於民國八十八年二月五日辦理繼承登記完畢，有附呈土地
        登記謄本可證。
（八）、查本件分割土地，大部已建好鋼筋水泥樓房，僅剩下分割方案中Ｆ、Ｇ、Ｈ
        、Ｉ部分擬分配予上訴人癸○○、丁○○、庚○、子○○等四人和Ｑ、Ｓ、
        Ｔ部分擬分配予被上訴人宇○○及視同上訴人卯○○、天○○三人等為老舊
        房屋，亦僅被上訴人宇○○和視同上訴人卯○○、天○○擬取得之Ｑ、Ｓ、
        Ｔ部分為裡地，上訴人寅○○○等共十六人擬取得之Ａ、Ｂ、Ｃ、Ｄ、Ｆ、
        Ｇ、Ｈ、Ｉ、Ｊ、Ｋ、Ｌ、Ｍ、Ｎ、Ｏ、Ｐ、Ｕ部分均面臨道路，均有雙向
        出口對外交通，被上訴人宇○○為顧及老舊房屋Ｆ、Ｇ、Ｈ、Ｉ部分日後建
        築能有四米以上之寬度，能核准申請建築許可，同時亦顧及老舊房屋Ｑ、Ｓ
        、Ｔ部分日後能有私設道路申請建築許可，便將Ｅ、Ｒ部分超過四十米私設
        道路的許可寬度六米，僅請求五米寬度，該Ｅ部分之五米寬度道路，既不會
        拆到Ｄ部分辛○○之鋼筋水泥房屋，亦不會造成Ｆ、Ｇ、Ｈ、Ｉ日後建築許
        可之阻礙，同時不致於將Ｑ、Ｓ、Ｔ部分成為完成不能申請建築許可之廢棄
        土地。
（九）、迭查本件分割土地擬分配之Ｋ、Ｌ、Ｍ、Ｎ、Ｏ、Ｐ部分面臨通往各鄉鎮之
        一六三線縣道，為本件土地第一等價值部分；Ａ、Ｂ、Ｃ、Ｄ、Ｆ、Ｇ、Ｈ
        、Ｉ、Ｊ等部分面臨同段二○三之一號社區道路，為本件土地第二等價值部
        分；Ｕ部分面臨產業道路，為本件土地第三等價值部分，Ｑ、Ｓ、Ｔ部分無
        道路相臨，須依賴Ｒ、Ｅ部分單向出口私設道路對外交通，為本件土地最劣
        等價值部分。
（十）、再查本件土地分割，共計製作六個分割方案，擬分配Ａ、Ｂ、Ｃ、Ｄ、Ｆ、
        Ｇ、Ｈ、Ｉ、Ｊ、Ｋ、Ｌ、Ｍ、Ｎ、Ｏ、Ｐ、Ｑ、Ｓ、Ｔ、Ｕ部分均相同，
        不同部分僅Ｅ、Ｒ之道路負擔及寬度，上訴人等擬取得部分均面臨道路，均
        得申請建築許可，上訴人等卻一再主張Ｅ、Ｒ道路寬度僅須留設三米以供通
        行，亦或不願負擔道路，唯：本件分割土地經嘉義縣鹿草鄉公所於民國八十
        七年元月七日以八六所建字第九六六二號函知巷道為單向出口，長度四十公
        尺以上者，兩旁均等退讓，以合計達到六公尺寬度之邊界線作為建築線。該
        Ｅ部分道路長度約為二十六公尺、Ｒ部分道路長度約為三十九公尺，長度合
        計約為六十五公尺，有嘉義縣水上地政事務所八十七年九月十四日八七嘉上
        地二字第六三一二號函在卷。台灣省建築師公會民國八十八年十月二日鑑定
        報告，Ｅ、Ｒ部分留設道路五米寬度可以申請建築許可，三米寬度與規定不
        符。嘉義縣鹿草鄉公所於民國八十九年五月五日以八九所建字第三○六七號
        函知Ｒ、Ｅ部分為道路用地，無法作為建築使用，Ｅ、Ｒ部分既然為道路用
        地，就應由全體共有人共同負擔，Ｅ、Ｒ部分留設道路單向出口既在規定四
        十公尺以上，就應留設五米寬度，原審判決應為有理。
（十一）本件分割土地共有人中，面積增加分配部分，都已建築鋼筋混凝土房屋，為
        免拆除地上房屋，本件經嘉義縣政府地價股於民國八十七年六月十五日八七
        府地價字第七一三六六號函鑑定每平方公尺市價壹萬貳仟元補償面積減少分
        配之共有人，原審判決應補償及受補償，並非未顧及全體共有人之利益，唯
        就全體共有人之經濟價值公平合理，顯然未顧及，依民法第八百二十四條第
        三項規定，以原物為分配時，如共有人中有不能按其應有部分受分配者，得
        以金錢補償之。又關於共有物之分割，如依原物之數量，按其應有比例之分
        配，價值顯不相當者，依其價值按其應有比例分配，仍不失為以原物分配於
        各共有人，否則不顧及經濟上之價值，一概按其應有部分核算之原物數量分
        配者，將顯失公平，惟依其價值按應有部分分配原物，如有害經濟上之利用
        價值者，應認有民法第八百二十四條第三項之共有人中有不能按其應有部分
        分配之情形，得以金錢補償之︵六三台上二六八○︶。本件土地經台灣省建
        築師公會於民國八十八年十月二日鑑定土地價值分為每平方公尺一六○○○
        元、一三○○○元、一○九九八元、九三○○元等，各共有人分割前應有部
        分價值較分割後所得部分價值減少或增加者，分別受補償或應補償，唯該鑑
        定計算表附件八未將Ｅ、Ｒ部分留設道路加入各共有人分割後所得部分價值
        ，故其受補償及應補償均較多，正確價值應如后附表所示。
三、證據：除援用第一審所提證據外，補提土地登記謄本、嘉義縣鹿草鄉公所函三份
    影本、附表為證。
丙、本院依職權勘驗現場，並會同嘉義縣水上地政事務所人員測量及囑託臺灣省建築
    師公會嘉義縣市辦事處鑑定。
      理      由
一、按分割共有物事件，係屬必要共同訴訟，是本件雖僅由上訴人寅○○○、乙○○
    、癸○○、庚○、子○○、Ａ○○、己○○、地○○○、壬○○、黃○○、丙○
    ○、丁○○、宙○○、辛○○、戌○○、申○○、亥○○、辰○○○、午○○、
    巳○○、Ｇ○○、酉○○等二十二人提起上訴，惟依民事訴訟法第五十六條第一
    項第一款之規定，其效力仍及於同造而未提起上訴之天○○、Ｃ○○、Ｂ○○○
    、玄○○○、Ｅ○○、Ｄ○○、Ｆ○○、甲○○○、丑○○、戊○○○、未○○
    、卯○○等十二人，爰將其等列為視同上訴人，合先敘明。
二、本件視同上訴人Ｃ○○、Ｂ○○○、玄○○○、Ｅ○○、Ｄ○○、Ｆ○○、甲○
    ○○、丑○○、戊○○○、未○○、卯○○經合法通知，均未於言詞辯論期日到
    庭，核無民事訴訟法第三百八十六條各款所列情形，爰依被上訴人之聲請，由其
    一造辯論而為判決。
三、本件被上訴人起訴主張：坐落嘉義縣鹿草鄉○○段二○三號、地目建、面積○‧
    三六九七公頃之土地，係兩造所共有，其中被上訴人之應有部分為三八一五０分
    之三一七九、上訴人寅○○○之應有部分為七三二四八分之五七五、上訴人乙○
    ○之應有部分為四五七八００分之一０一三九、上訴人癸○○、庚○、子○○、
    丁○○之應有部分各為0000000分之九０九七五、上訴人Ａ○○之應有部
    分為七六三０００分之二九四００、上訴人己○○、壬○○、黃○○、辛○○之
    應有部分各為十六分之一、上訴人地○○○之應有部分為為七六三０００分之一
    一六００、上訴人丙○○之應有部分為0000000分之三九六七一、上訴人
    賢勇之應有部分為七六三０００分之四九九九七五、訴外人陳海波（已死亡，而
    由上訴人戌○○、申○○、亥○○、辰○○○、午○○、巳○○、Ｇ○○、酉○
    ○等八人共同繼承）之應有部分為二二八九００分之四七０八九、視同上訴人卯
    ○○、天○○之應有部分各為三八一五０分之三一七九、訴外人陳吳井（已死亡
    ，而由視同上訴人Ｃ○○、Ｂ○○○、玄○○○、Ｅ○○、Ｄ○○、Ｆ○○、甲
    ○○○、丑○○、戊○○○、未○○、卯○○、天○○及被上訴人等十三人共同
    繼承，並已辦妥公同共有繼承登記）之應有部分為四八０分之二，茲上開土地既
    無因使用目的而不能分割之情形，且兩造間復無不分割之協議，乃兩造間竟無法
    協議分割，爰依民法第八百二十四條第二項之規定訴請分割等情，業據被上訴人
    提出土地登記簿謄本、戶籍謄本、繼承系統表等為證，並為上訴人所不爭執，足
    証被上訴人此部分之主張，自堪信為真實，從而被上訴人訴請裁判分割，自屬正
    當，應予准許（按被上訴人於原審另請求上訴人戌○○、申○○、亥○○、辰○
    ○○、午○○、巳○○、Ｇ○○、酉○○等人應就其被繼承人陳海波所有之上開
    土地之應有部分二二八九００分之四七０八九辦理繼承登記部分，經原審法院判
    決被上訴人勝訴後，上訴人就此部分並未聲明不服，合先敘明）；惟被上訴人於
    原審主張應以原審判決所採之分割方案（按即如附圖第三方案所示之分割方案）
    分割系爭土地等情，則為上訴人寅○○○等二十二人所否認，並以本件系爭土地
    之分割方法應採如附圖所示第四方案分割較為妥適，若無法採第四方案，則第五
    方案、第六方案亦較第三方案為優等語抗辯，視同上訴人天○○、玄○○○於本
    院審理時亦主張本件系爭土地之分割方法應採如附圖第三所示之分割方案較為妥
    適等語。是本件所應審究者乃系爭土地究應採何種分割方案較為妥適？
四、經查：本件系爭土地係鄉村區乙種建築用地，南側臨接水上通鹿草縣道一六三線
    ，東側臨接社區寬約七公尺之現有巷道，北側臨接寬約五．六公尺之產業道路，
    又系爭土地之東側由北而南有上訴人己○○、黃○○、壬○○、辛○○之加強磚
    造樓房，中隔供現使用系爭土地西側中間裏地之被上訴人及視同上訴人天○○、
    卯○○通行之小通路（東西向），該通路以南則為癸○○、子○○、庚○、丁○
    ○所有之磚木造平房及水泥庭院，再往南則為上訴人Ａ○○所有之二樓三ＲＣ造
    樓房；又系爭土地之南側臨一六三縣道，由東向西依序為上訴人地○○○、宙○
    ○、寅○○○、吳媽風、乙○○之樓房；再系爭土地之西北側則有訴外人陳海波
    之磚造平房（二樓加蓋鐵皮屋），其南則有上訴人乙○○之磚本造平房等情，業
    經原審及本院前往現場勘驗屬實，並有勘驗筆錄、現場圖、地籍圖謄本、臺灣省
    建築師公會嘉義縣市辦事處八十八年十月五日鑑定書及土地登記簿謄本等在卷可
    稽，而兩造均主張依各該共有人原使用之位置，予以分割，而被上訴人主張之第
    三方案及上訴人主張之第四方案，或第五、第六方案均依上開原則，而不同之處
    僅留作道路使用之Ｅ部分，在第三方案為五公尺，而第四方案則為三公尺，第五
    、第六方案均為五公尺，而第三、四、五方案均由全體共有人分擔，第六方案則
    由被上訴人及視上訴人天○○、卯○○三人分擔；另Ｒ部分寬度各方案均為五公
    尺，然在第三方案由全體共有人分擔，在第四、五、六方案則由被上訴人及視同
    上訴人天○○、卯○○三人分擔而已。本院審酌上開各共有人使用土地之現狀，
    暨土地整體之利用價值，並兼顧平等均衡原則，以如次之理由，認採如附圖第三
    方案所示之分割方法為分割，最為公平允洽：
  １、依附圖第四方案所示之分割方法：此方案為上訴人所主張，其優點為道路留設
      三尺（Ｅ部分），固可減少各共有人負擔道路之面積；然被上訴人及視同上訴
      人天○○、卯○○分受分配之位置（Ｓ、Ｑ、Ｔ）未直接面臨道路，而上訴人
      等二十二人分配之位置各面臨南之縣道、東之現有七米道路、北之五米六之產
      業道路，已如前述，而被上訴人及視同上訴人天○○、卯○○受分配之Ｓ、Ｑ
      、Ｔ基地，勢必留有Ｅ、Ｒ部分之通路方可對外聯絡，而Ｅ倘僅留三公尺之寬
      度則無法申請建築許可，已據臺灣省建築師公會嘉義縣市辦事處鑑定明確，有
      該辦事處於八十八年十月五日以台建師嘉鑑字第八０八一五號函檢送之鑑定報
      告書可據。是採第四方案，造成分得Ｓ、Ｔ、Ｒ土地之被上訴人及視同上訴人
      天○○、卯○○無法申請建築，則該分割方案，顯非可採。
  ２、再上訴人所主張之第四、第五、第六方案Ｒ部分之道路及第六方案之Ｅ部分道
      路，應由通行該地之被上訴人及視同上訴人天○○、卯○○自行負擔乙節，惟
      查上訴人分得之土地均面臨道路，而被上訴人及視上訴人天○○、卯○○分得
      之土地為裏地，為避免渠等分得之土地形成袋地，各共有人本當共同解決其通
      行問題，使其得與公路為適宜之聯絡，且由全體共有人分擔道路用地，始符合
      衡平原則。況衡諸常情，上訴人等所分得面臨道路之土地顯較被上訴人、視同
      上訴人卯○○、天○○所分配位於巷道內土地，具有較高之經濟價值，苟再再
      獨令分得土地價值較低之被上訴人及天○○、卯○○負擔道路用地，實失公平
      。是第四、五、六方案均非妥適。
  ３、另上訴人主張被上訴人尚可由分割方案之Ｐ部分通行，非必由全體共有人分擔
      Ｒ部分之道路用地。然查，Ｒ部分之土地係分歸被上訴人、視同上訴人天○○
      、卯○○暨其餘視上訴人公同共有，而該土地面積十四平方公尺，其寬經本院
      以比例尺測之尚不足一公尺，實難以通行，則上訴人認被上訴人可通行該部分
      之主張，實不足取。
  ４、雖上訴人主張採第三方案，會拆到上訴人辛○○之樓房，且癸○○、子○○、
      庚○、丁○○分得土地之寬度過於狹，該方案顯不適當乙節。惟因系爭土地
      上，多數共有人已建有樓房，而上訴人癸○○、子○○、庚○、丁○○之老舊
      平房一棟占有Ｅ巷道南側部分，採第三方案雖會拆到該屋後方部分建物，但該
      屋已屬老舊，且所拆之部分僅係建物後方老舊磚牆，對上訴人癸○○未造成重
      大損害，況且上訴人癸○○、子○○、庚○、丁○○所顧慮者，並非房屋被拆
      ，而係以後改建面寬太狹，是拆到房該屋後方部分，對上訴人癸○○、子○○
      、庚○、丁○○而言，並無太大之損害。至於第三方案Ｅ巷道留五公尺，上訴
      人癸○○、子○○、庚○、丁○○分得之土地（即Ｆ、Ｇ、Ｈ、Ｉ）面寬雖較
      第四方案為狹，即採第三方案，上訴人癸○○分得之土地，面臨同段二０三之
      一號現有巷道之面寬約為四．三公尺，而依第四方案之面寬則約為四．八公尺
      ，有嘉義縣水上地政事務所八十七年九月二十五日八七嘉上地二字第六七七五
      號函在卷可參（見原審卷第三一八頁），則採三方案上訴人癸○○欲建築房屋
      ，均可符合法令之限制，並無不能建築之情事，反之採第四方案Ｅ部分留三公
      尺寬，則被上訴人、視同上訴人天○○、卯○○分得之大片土地（Ｓ、Ｑ、Ｔ
      ）卻無法建築，兩相比較，足見第四方案顯已失衡。另採第三方案，並不會損
      及上訴人辛○○之樓房部分，此有嘉義縣水上地政事務所現況複丈成果圖及同
      所八十七年八月十三日複丈成果圖在卷可據。是上訴人以此為由主張第四方案
      ，已不可取。
  ５、由上各情，顯見如附圖第三方案，較為公平、合理、亦合社會經濟效用，是本
      院爰採行之。
五、又按法院裁判分割共有物，除應斟酌各共有人之利害關係，及共有物之性質外，
    尚應斟酌共有物之價格，倘共有人中有不能按其應有部分受分配，或所受分配之
    不動產，其價格不相當時，法院非不得命以金錢補償之，最高法院著有五十七年
    台上字第二一一七號判例可資參照。本件依前開分割方法，兩造所分得之不動產
    ，有部分不能按其應有部分受分配，而分割前應有部分之價值與分割後分得部分
    之價值，經本院函請臺灣省建築師公會嘉義縣市辦事處鑑定結果，其中附圖第三
    方案中各分割區塊土地價值及各共有人應有部分價值，其增減差異情形如附表所
    示乙節，有該辦事處於八十八年十月五日以台建師嘉鑑字第八０八一五號函檢送
    之不動產鑑定報告書一份在卷足憑，稽其鑑定方法及程序，係以實地調查方式確
    認附近土地價值所作成之評估報告，內容並無不當之處，故其鑑定結果自可採信
    ；準此上訴人黃○○、壬○○認鑑價結果不當，尚非可取。是本院審酌上開鑑定
    報告書鑑定內容、前開所述土地現狀、使用情形、對外交通等一切情狀，爰命各
    共有人應補償及應受領補償之金額分別如主文第三項及附表所示。
六、綜上所述，被上訴人主張系爭土地，兩造並無不分割之特約，又無不能分割之情
    事，自屬可信；則被上訴人訴請裁判分割系爭土地，自無不合；原審審酌兩造之
    應有部分之比例及使用現狀，全體共有人分得之土地地形均完整並面臨道路，有
    利於將來建築使用等各情，而採如附圖所示第三方案分割之裁判，自非無據；惟
    原審僅以該土地之市價每平方公尺為一萬二千元，即以土地多分配及少分配之面
    積計算其應補償或受補償，並自行認定特定之補償人及應受補償人；惟未能考量
    各共有人分得部分土地之實際價值，造成各共有人分得部分之價值各異，而應否
    再以價格補償，又為原物分割方法之一部分（民法第八百二十四條第三項參照）
    ，足見原審所定分割方法，並非合理公允之分割方法。上訴人寅○○○等二十二
    人上訴指摘原判決所採如附圖所示第三案分割，雖無可採；然原審未考慮分割後
    土地之價值定補償方案，上訴人既指摘原判決不當，而聲明廢棄，應認為有理由
    ，爰將原判決廢棄，改判如主文第二、三項所示。
七、又本件上訴人之上訴雖有理由，惟被上訴人所為之訴訟行為，按當時之訴訟程度
    ，確為防衛其權利所必要，爰命為勝訴之上訴人（含視同上訴人）亦按其等就系
    爭土地之應有部分比例核算負擔一部分之訴訟費用，併此明。
八、本件事証已明確，兩造其餘攻擊、防禦方法及舉証，因與本判決判斷結果，不生
    影響，爰未逐一論述。
九、據上論結，本件上訴人上訴為有理由，爰依民事訴訟法第四百五十條、第四百六
    十三條、第三百八十五條第一項前段、第八十一條第二款、第八十五條第二項、
    第七十八條，判決如主文。
中      華      民      國    八十九    年      七      月    十八    日
                                    臺灣高等法院臺南分院民事第二庭
~B1審判長法官  吳    志    誠
~B2      法官  葉    居    正
~B3      法官  李    素    靖
右為正本係照原本作成。
不得上訴。
中      華      民      國    八十九    年      七      月    二十    日
                                        法院書記官  林    鈴    香
~f0
~T40
 附表
┌─┬────┬──────┬──────┬──────┬───────┐
│編│        │分割前應有部│分割後分得部│分割前與分割│應提出補償金額│
│  │共 有 人│分之價值（新│分之價值（新│後價值增、減│之人及數額    │
│  │        │台幣）      │台幣）      │情形        │    或        │
│  │姓    名│            │            │            │應受領補償金額│
│號│        │            │            │            │之人及數額    │
├─┼────┼──────┼──────┼──────┼───────┤
│  │        │            │            │減少一百五十│應受領補償金額│
│Ｓ│宇 ○ ○│0000000元   │0000000元   │四萬七千七百│新台幣(以下同)│
│  │        │            │            │元          │一百五十四萬七│
│  │        │            │            │            │千七百元      │
├─┼────┼──────┼──────┼──────┼───────┤
│  │        │            │            │減少一百五十│應受領補償金額│
│Ｔ│卯 ○ ○│0000000元   │0000000元   │四萬七千七百│一百五十四萬七│
│  │        │            │            │元          │千七百元      │
├─┼────┼──────┼──────┼──────┼───────┤
│  │        │            │            │減少一百五十│應受領補償金額│
│Ｑ│天 ○ ○│0000000元   │0000000元   │四萬七千七百│一百五十四萬七│
│  │        │            │            │元          │千七百元      │
├─┼────┼──────┼──────┼──────┼───────┤
│  │        │            │            │增加六十一萬│應提出補償金額│
│Ｍ│寅○○○│348000元    │960000元    │二千元      │六十一萬二千元│
├─┼────┼──────┼──────┼──────┼───────┤
│  │        │            │            │增加三十二萬│應提出補償金額│
│Ｏ│乙 ○ ○│984000元    │0000000元   │八千元      │三十二萬八千元│
├─┼────┼──────┼──────┼──────┼───────┤
│  │        │            │            │減少一百三十│應受領補償金額│
│Ｕ│陳 海 波│0000000元   │0000000元   │一萬二千三百│一百三十一萬二│
│  │之繼承人│            │            │元          │千三百元      │
├─┼────┼──────┼──────┼──────┼───────┤
│  │        │            │            │增加三萬二千│應提出補償金額│
│Ｆ│癸 ○ ○│0000000元   │0000000元   │元          │三萬二千元    │
├─┼────┼──────┼──────┼──────┼───────┤
│  │        │            │            │減少十六萬三│應受領補償金額│
│Ｈ│庚    ○│0000000元   │0000000元   │千元        │十六萬三千元  │
├─┼────┼──────┼──────┼──────┼───────┤
│  │        │            │            │減少二十五萬│應受領補償金額│
│Ｉ│子 ○ ○│0000000元   │0000000元   │四千元      │二十五萬四千元│
├─┼────┼──────┼──────┼──────┼───────┤
│  │        │            │            │增加九萬一千│應提出補償金額│
│Ｊ│Ａ ○ ○│0000000元   │0000000元   │元          │九萬一千元    │
├─┼────┼──────┼──────┼──────┼───────┤
│  │        │            │            │增加三十三萬│應提出補償金額│
│Ａ│己 ○ ○│0000000元   │0000000元   │五千元      │三十三萬五千元│
├─┼────┼──────┼──────┼──────┼───────┤
│  │        │            │            │增加三萬二千│應提出補償金額│
│Ｋ│地○○○│672000元    │704000元    │元          │三萬二千元    │
├─┼────┼──────┼──────┼──────┼───────┤
│  │        │            │            │增加一百一十│應提出補償金額│
│Ｃ│壬 ○ ○│0000000元   │0000000元   │五萬四千元  │一百一十五萬四│
│  │        │            │            │            │千元          │
├─┼────┼──────┼──────┼──────┼───────┤
│  │        │            │            │增加一百四十│應提出補償金額│
│Ｂ│黃 ○ ○│0000000元   │0000000元   │二萬七千元  │一百四十二萬七│
│  │        │            │            │            │千元          │
├─┼────┼──────┼──────┼──────┼───────┤
│  │        │            │            │增加二十萬八│應提出補償金額│
│Ｎ│丙 ○ ○│960000元    │0000000元   │千元        │二十萬八千元  │
├─┼────┼──────┼──────┼──────┼───────┤
│  │        │            │            │減少四萬六千│應受領補償金額│
│Ｇ│丁 ○ ○│0000000元   │0000000元   │元          │四萬六千元    │
├─┼────┼──────┼──────┼──────┼───────┤
│  │        │            │            │減少一百八十│應受領補償金額│
│Ｌ│宙 ○ ○│0000000元   │0000000元   │一萬六千元  │一百八十一萬六│
│  │        │            │            │            │千元          │
├─┼────┼──────┼──────┼──────┼───────┤
│  │        │            │            │增加四十六萬│應提出補償金額│
│Ｄ│辛 ○ ○│0000000元   │0000000元   │五千元      │四十六萬五千元│
├─┼────┼──────┼──────┼──────┼───────┤
│  │陳吳井之│            │            │增加三萬二千│應提出補償金額│
│Ｐ│繼承人  │192000元    │224000元    │元          │三萬二千元    │
└─┴────┴──────┴──────┴──────┴───────┘


司法院資訊處製作；財團法人民間司法改革基金會備份。
